【裁判字號】    98,交聲,219
【裁判日期】    980206
【裁判案由】    聲明異議
【裁判全文】
臺灣臺中地方法院交通事件裁定         98年度交聲字第219號
原處分機關  交通部公路總局臺中區監理所臺中市監理站
異  議  人
即受處分人  甲○○
上列異議人因違反道路交通管理處罰條例案件，對於交通部公路
總局臺中區監理所臺中市監理站中華民國九十四年十一月十八日
所為之裁決（裁監稽違字第裁六一－ＧＢ0000000號），
聲明異議，本院裁定如下：
    主  文
原處分撤銷。
    理  由
一、原處分機關交通部公路總局臺中區監理所臺中市監理站係以
    ：異議人即受處分人（下稱異議人）甲○○於民國九十一年
    五月十四日二十二時四十七分許（依舉發違反道路交通管理
    事件通知單所載，違規時間係九十一年五月十四日，一次裁
    決查詢報表誤載為九十一年五月十二日），騎乘車牌號碼SO
    J－853號輕型機車，在臺中市○○路與光復路口，因「紅燈
    越線臨停」之違規，為臺中市警察局第一分局大誠分駐所員
    警以其有違反道路交通管理處罰條例第六十條第二項第三款
    規定之行為，掣開中市警交字第ＧＢ0000000號舉發
    違反道路交通管理事件通知單予以舉發並交付予異議人，異
    議人未於期限內到案，原處分機關交通部公路總局臺中區監
    理所臺中市○○○○○道路交通管理處罰條例第六十條第二
    項第三款及違反道路交通管理事件統一裁罰基準及處理細則
    第四十三條、第四十四條及第六十七條之規定，以裁監稽違
    字第裁六一－ＧＢ0000000號裁決書裁處異議人罰鍰
    新台幣（下同）一千八百元，於法並無不合等語。
二、異議人甲○○聲明異議意旨略以：罰單所載之違規時間為九
    十一年間，然該年間伊因罹患猛爆型肝病而進出醫院，且罰
    單所載違規車輛之特徵亦與伊所有之車輛不符，罰單簽名之
    字跡亦與伊字跡不同，又裁決書寄送之時間洽為福音街拆除
    之時，伊早已搬遷他處，故伊並未收到裁決書云云。
三、按處理違反道路交通管理事件，有關文書送達之程序，依行
    政程序法之規定；送達，於應受送達人之住居所、事務所或
    營業所為之；於應送達處所不獲會晤應受送達人時，得將文
    書付與有辨別事理能力之同居人、受僱人或應送達處所之接
    收郵件人員。應受送達人或其同居人、受僱人、接收郵件人
    員無正當理由拒絕收領文書時，得將文書留置於應送達處所
    ，以為送達；又送達不能依前二條規定為之者，得將文書寄
    存送達地之地方自治或警察機關，並作送達通知書二份，一
    份黏貼於應受送達人住居所、事務所、營業所或其就業處所
    門首，另一份交由鄰居轉交或置於該送達處所信箱或其他適
    當位置，以為送達。前項情形，由郵政機關為送達者，得將
    文書寄存於送達地之郵政機關。寄存機關自收受寄存文書之
    日起，應保存三個月；對於當事人之送達，有下列各款情形
    之一者，行政機關得依申請，准為公示送達︰(一)應為送達之
    處所不明者。(二)於有治外法權人之住居所或事務所為送達而
    無效者。(三)於外國或境外為送達，不能依第八十六條之規定
    辦理或預知雖依該規定辦理而無效者。有前項所列各款之情
    形而無人為公示送達之申請者，行政機關為避免行政程序遲
    延，認為有必要時，得依職權命為公示送達。當事人變更其
    送達之處所而不向行政機關陳明，致有第一項之情形者，行
    政機關得依職權命為公示送達；違反道路交通管理事件統一
    裁罰基準及處理細則第五條，行政程序法第七十二條第一項
    前段、第七十三條第一項、第三項、第七十四條、第七十八
    條分別定有明文。而所謂「應為送達之處所不明者」，係指
    已用相當之方法探查，仍不知其應為送達之處所者而言。其
    「不明」之事實，應由聲請公示送達之人負舉證之責任，而
    由法院依具體事實判斷之，此有最高法院八十二年度台上字
    第二七二號判例意旨可稽；此判例雖源於民事訴訟法公示送
    達規定之判例，惟就民事訴訟法第一百四十九條與行政程序
    法第七十八條之立法精神及其結構，依法理應做相同解釋。
    再者，公示送達後即生送達之效力，伴隨而來者係受送達人
    權利義務之得、喪、變更，影響至鉅，是就行政程序中就關
    於公示送達規定中所謂「應送達之處所不明者」，自應與民
    事訴訟程序同視，須就應送達之處所為相當探查仍不知其應
    送達於何處所，始得為公示送達，如此方符合立法目的並保
    障應受送達人之權益。
四、經查：
  (一)異議人甲○○於八十八年九月九日至九十二年十二月一日間
    ，登記之戶籍地址為「臺中市○區○○街九０之一號」，嗣
    於九十二年十二月二日自上開地址遷出並遷入「臺中市○區
    ○○○路六二號」，後又於九十五年一月九日自上開地址遷
    出並遷入「臺中縣潭子鄉○○村○○街一七八號」，有異議
    人戶籍資料及遷徒紀錄資料查詢結果三紙在卷可稽。是異議
    人於九十二年十二月二日起至九十五年一月八日間之戶籍地
    址即為「臺中市○區○○○路六二號」，則原處分機關於九
    十四年十一月十八日裁決後，為送達本件裁監違字第裁六一
    －ＧＢ0000000號裁決書時，即應送達於異議人當時
    之戶籍地址「臺中市○區○○○路六二號」，始為適法，合
    先敘明。
  (二)本件違規事實經舉發機關即臺中市警察局第一分局大誠分駐
    所員警以中市警交字第ＧＢ0000000號舉發違反道路
    交通管理事件通知單掣單舉發後，原處分機關嗣於九十四年
    十一月十八日，以異議人未於期限內到案，而以裁監稽違字
    第裁六一－ＧＢ0000000號裁決書裁處異議人罰鍰一
    千八百元，該裁決書以郵務掛號方式送達至「臺中市○區○
    ○街九０之一號」，因新址不明無法送達而遭退件後，原處
    分機關復於九十七年十一月二十四日對異議人為公示送達，
    此固有交通部公路總局臺中區監理所臺中市監理站九十七年
    十二月二十二日中監中字第０九七０００九四八二號函、交
    通部公路總局臺中市監理所臺中市監理站九十七年十一月十
    二日公告暨裁決書送達清冊、電話記錄表各一份在卷足憑；
    然如前揭說明所示，依卷附之異議人遷徙紀錄資料查詢結果
    所載，異議人於九十二年十二月二日起至九十五年一月八日
    止，其戶籍地址係設於「臺中市○區○○○路六二號」，而
    上開裁決書竟誤送至異議人原登記之戶籍地址「臺中市○區
    ○○街九０之一號」，致郵政機關以新址不明退件，原處分
    機關嗣後仍未為查明異議人正確之戶籍地址，逕於九十七年
    十一月二十四日對異議人為公示送達，其所為之文書送達程
    序顯與上開所示「有應為送達處所不明」之公示送達要件不
    符，其送達程序於法未合，自不生合法送達之效力。
五、綜上所述，本件原處分機關於九十四年十一月十八日所為之
    裁監稽違字第裁六一－ＧＢ0000000號裁決，其裁決
    書送達之程序既非適法，則異議人甲○○既未經合法送達收
    受前開裁決書，本院認異議人異議為有理由，原處分應予撤
    銷，並發回原處分機關重新送達後再為適法處理。
六、據上論斷，應依道路交通管理處罰條例第八十七條第二項、
    道路交通案件處理辦法第二十條，裁定如主文。
中    華    民    國    98    年    2     月    6     日
                  交通法庭  法  官  陳思成
上正本證明與原本無異。
如不服本裁定，應於送達後五日內，向本院提出抗告狀。
                            書記官  吳詩琳
中    華    民    國    98    年    2     月    6     日


司法院資訊處製作；財團法人民間司法改革基金會備份。
